【裁判字號】    97,消債更,1716
【裁判日期】    980526
【裁判案由】    更生事件
【裁判全文】
臺灣板橋地方法院民事裁定          97年度消債更字第1716號
聲  請  人  甲○○原名林淑鳳.
代  理  人  連炎昌律師
上列當事人因消費者債務清理事件聲請更生，本院裁定如下：
    主  文
聲請駁回。
聲請費用由聲請人負擔。
    理  由
一、本件聲請意旨略以：聲請人因有不能清償債務之情事，目前
    債務總金額為新臺幣（下同）1,570,720元，前於民國95年5
    月間依中華民國銀行公會會員辦理無擔保債務協商機制，與
    最大債權金融機構遠東國際商業銀行股份有限公司達成協商
    ，雙方約定聲請人自95年6月起分80期，零利率，每月10日
    以21,000元依各債權銀行債權金額比例清償各項債務，直至
    全部清償為止，惟協商當時遠東銀行片面提出協商條件，債
    務人於一段時間未為反對，銀行即視為協商成立，有違協商
    真意，又協商時聲請人每月收入僅26,000元，扣除協商金額
    後，每月僅剩下5,000元生活費用，實已無法維持最低基本
    生活，復於協商成立後，債務人因先前幫男友購買汽車，以
    債務人名義向銀行貸款，詎料前男友未按時繳納車貸，致遭
    債權銀行台新銀行拍賣汽車取償，拍賣後不足清償貸款之部
    分，仍須由債務人負清償責任，按月清償5,000元，故增加
    必要支出等情，從而，聲請人顯然無法履行前開方案，又聲
    請人在母親資助下，始能勉強繳納8期，後因母親無法長期
    資助，而不得已於96年間毀諾，爰請求裁定准予更生云云。
二、按債務人對於金融機構因消費借貸、自用住宅借款、信用卡
    或現金卡契約而負債務，在聲請更生或清算前，應提出債權
    人清冊，以書面向最大債權金融機構請求協商債務清償方案
    並表明共同協商之意旨，消費者債務清理條例第 151 條第1
    項定有明文。而債務人與金融機構協商成立者，不得聲請更
    生或清算，但因不可歸責於己之事由，致履行顯有重大困難
    者，不在此限；消費者債務清理條例施行前，債務人依金融
    主管機關協調成立之中華民國銀行公會會員辦理消費金融案
    件無擔保債務協商機制與金融機構成立之協商，準用前項之
    規定，消費者債務清理條例第151 條第5 項、第6 項亦分別
    有明文可參。至於債務人聲請更生或清算不合程式或不備其
    他要件者，法院應以裁定駁回之，但其情形可以補正者，法
    院應定期間先命補正，復為同條例第8 條所明定。
三、次按前開法律規定之「但因不可歸責於己之事由，致履行顯
    有重大困難者，不在此限」，其立法意旨係基於債務清償方
    案成立後，應由債務人誠實遵守信用履行協商還款條件，惟
    於例外情形下發生情事變更，在清償期間收入或收益不如預
    期，致該方案履行困難甚或履行不能，因不可歸責於己之事
    由，始能聲請更生或清算。此規範意旨在避免債務人任意毀
    諾已成立之協商，濫用更生或清算之裁判上債務清理程序。
    蓋以債務清償方案係經當事人行使程序選擇權所為之債務清
    理契約，債務人應受該成立之協議所拘束。債務人既已與金
    融機構協商成立，如認該協商方案履行有其他不適當情形，
    自仍應再循協商途徑謀求解決。又所謂不可歸責於己之事由
    ，係指出於非己身所能控制之自然力或其他人為事由，具有
    猝然性而不能預知，非人力所能參與或所能阻止，而陷於不
    能履行承諾償還自己之債務者而言，例如：
  1.債務人於履行清償期間遭逢重大意外災害，如車禍、火災、
    或罹患重大不治之惡疾而喪失工作能力。
  2.債務人負擔家計生活之職業工作，突然非自願性失業，而可
    預見的、持續性的無法就業謀生。
  3.因遭逢不可抗力之天然災害，如地震、颱風、水災而因其損
    害甚鉅致無力清償等情事。
四、本院查：
(一)聲請人於消費者債務清理條例施行前，曾依照中華民國銀行
    公會會員辦理消費金融案件無擔保債務協商機制，與最大債
    權金融機構遠東國際商業銀行股份有限公司達成協商，雙方
    約定聲請人自95年6月起分80期，零利率，每月10日以21,00
    0元依各債權銀行債權金額比例清償各項債務 ，直至全部清
    償為止，截至96年間毀諾，此有協議書及無擔保債務還款計
    劃影本各一份為證，且觀諸聲請人提出之財團法人金融聯合
    徵信中心債權人清冊中「是否曾參與銀行公會債務協商」欄
    註記「Y」一節亦明。準此 ，本件聲請人依上開協商機制與
    最大債權金融機構協商成立後，再向本院聲請更生，尚須符
    合「不可歸責於己之事由致履行顯有重大困難」之法定要件
    ，方為適法。
(二)本件聲請人主張伊僅繳款8期至96年間毀諾之原因 ，係謂於
    當初協商時，債權銀行只考量其債權數額獲償滿足，片面提
    出協商條件，並未考量聲請人收入及基本生活支出，債務人
    於一段時間未為反對，銀行即視為協商成立，顯無協商之真
    意等語。惟按，聲請人係於民國65年3月10日出生，於95年
    5月10日締結前述債務協商之際，係為30歲之成年人（此有
    聲請人之戶籍謄本在卷可參，本院卷第32頁），顯非尋常欠
    缺知識、經驗之人，自當對本身之經濟狀況、家庭收支情形
    瞭若指掌。惟其既於收受最大債權銀行（按即遠東國際商業
    銀行）建議之協商條件後，既仍允諾簽署前述協商協議書，
    同意銀行提出之無擔保債務還款計劃，可見其償還能力，當
    屬聲請人於協商時已經其適當評估，思量資金來源之籌措管
    道後，認無疑慮方始為之。更何況前述遠東國際商業銀行復
    於提出協商條件同時，已給予聲請人長達14日之猶豫期間，
    並告以如日後有未依條件履行之情形，協商即屬失效，聲請
    人所負各債務即回復依各原契約履行等節清楚，是聲請人接
    受與否，亦有充分之時間考量，彼若如認己確力有未逮，或
    積極之拒絕、或消極之不履行協商條件均足以發生阻卻協商
    條件成就之效果，然聲請人其後既未行拒絕，甚至更依約自
    95年6月間起履行8期之時間，足見其於締結前述協商條件之
    際，實已考慮周詳日後還款方法，實無匆促、不及思慮等不
    得已之情形無疑，且事實上依聲請人事後之履行情形亦可證
    明其先前擬定之還款計畫亦頗為可行。堪信聲請人於本件辯
    稱銀行不顧伊之實際狀況，片面擬定還款金額，伊不得已才
    接受協商條件各語云云，顯為事後推諉言詞，難以相信。
(三)聲請人主張其協商時每月收入僅26,000元，而協商條件每月
    清償金額高達21,000元，扣除協商金額後，每月僅剩下5,00
    0元生活費用，實已無法維持最低基本生活 ，復債務人除協
    商金額外 ，另需按月償還台新銀行每月5,000元車貸及萬泰
    銀行每月5,000元債務 ，以上清償條件顯然高於聲請人清償
    能力，長期以來在母親資助下，始能勉強繳納8期 ，是以其
    履行顯有重大困難者之情形等語。然查，上揭事由係聲請人
    於95年6月協商成立當時已知悉之事實 ，聲請人當時盱衡其
    經濟狀況，既仍簽署協商協議書，同意遠東國際商業銀行之
    無擔保債務還款計畫，無論其資金係來自親友借貸、薪資或
    其他投資獲利，聲請人既同意與遠東商銀協商成立，自有其
    籌措資金之來源 ，復觀諸聲請人協商成立後更依約自95年6
    月間起履行8期之時間 ，益徵其先前擬定之還款計畫亦頗為
    可行，並非完全無法履行，自難認聲請人已舉證證明其於協
    商成立後，有何不可歸責於聲請人之事由，致履行協商顯有
    重大困難。
(四)又聲請人主張其協商成立後於95年10月至96年 1月間失業，
    致無法按月繼續清償，且之工作並不穩定，收入亦有減少，
    有不能清償債務之情事等語。惟查，依聲請人於陳報狀上記
    載「更生方案」所示，聲請人陳稱其目前每月收入為26,000
    元，扣除每月生活費用為9,500元及支付母親扶養費用為5,0
    00元，每月剩餘11,500元可供清償債務 ( 見本院卷第107頁
    、第168頁)，再查，依聲請人陳報目前所欠債務總額為1,57
    0, 801元 (見本院卷第169頁)，若以遠東國際商銀陳報狀所
    載，願依銀行公會規定，與聲請人進行「個別協商一致性方
    案」，最高可給予180期零利率之協商方案計算 ( 見本院卷
    第225頁)，則聲請人每月僅須償還8,727元 (計算方式:1,57
    0,801÷180＝8,727，元以下四捨五入)，是以最大債權人所
    提議之個別協商還款方案，均在聲請人清償能力範圍之內，
    並無不能清償之情事。
(五)債務人依消費者債務清理條例向法院聲請更生或清算，應認
    係債務清理之最後手段，蓋經法院裁定開始更生或清算程序
    後，債務人之生活、身分資格、工作權利等或均將受有限制
    。又該條例所定之債務清理程序採雙軌制設計，分為重建型
    之更生程序及清算型之清算程序，其立法目的在使有不能清
    償或有不能清償之虞的消費者，得依其自身負債與清償能力
    之不同情況，選擇不同程序清理其債務，以調整其與債權人
    及其他利害關係人之權利義務關係，保障債權人之公平受償
    ，謀求消費者經濟生活之更生及社會經濟之健全發展。上開
    規定之立法目的，在兼顧債權人、債務人雙方之利益，使陷
    於經濟上困境之消費者得以清理債務，利用此兩種不同程序
    妥適調整債務人與債權人及其他利害關係人間之權利義務關
    係，保障債權人獲得公平受償，並謀求消費者經濟生活之更
    生機會。申言之，更生之目的在使全體債權人獲得公平之受
    償，並使債務人在經濟上得有更生之機會，防止社會經濟發
    生混亂。上開制度並非在使債務人恣意消費所造成之債務，
    轉嫁予債權人負擔；故法律所設債務人免責之制度，應在鼓
    勵勤勞誠實之債務人，而非縱容投機不誠實之債務人奢侈浪
    費，倘債務人於聲請更生或清算前之相當期間內，利用信用
    金融之機會，恣意為非屬通常生活所需之鉅額消費或作奢侈
    性、浪費性之消費，而不在意日後履行返還之能力，反而算
    計消債條例中之免責制度，濫用更生或清算程序以規避其應
    負擔之償還責任，自與前開立法本旨有違。本案依據各債權
    人向本院陳報聲請人使用信用卡消費明細之結果，聲請人有
    過度及浪費性消費情事如下：
1.聲請人持中國信託商業銀行股份有限公司核發之信用卡，於93
  年2月12日，於COCO精品服飾消費高單價服飾共3次合計10,100
  元，於93年12月1日，語音預借現金共兩次合計200,000元，有
  該銀行提出之陳報狀所附之信用卡客戶消費明細表可按 (見本
  院卷第241、第251頁)。
2.聲請人持台新國際商業銀行核發之現金卡，於94年6月20日當
  日，提領金額高達200,000元，有該銀行提出之陳報狀及債務
  人現金卡交易明細表附卷可按 (見本院卷第158頁)。
3.綜上情形，聲請人之負債原因顯與其恣意消費之情形有關，聲
  請人恣意為非屬通常生活所需之鉅額消費或作奢侈性、浪費性
  之消費，而不在意日後履行返還償債之能力，自與前開立法本
  旨有違。
五、綜上所述，本為聲請人於協商成立當時可得預見，又無不能
    清償債務之情事，其盱衡自己之經濟狀況，仍願簽署協議書
    ，自應依協議條款履行；且聲請人所述聲請更生之理由並非
    出於非己身所能控制之自然力或其他人為事由，具有猝然性
    而不能預知之情形，是以聲請人本件聲請更生，不具備不可
    歸責於己之事由致履行顯有重大困難之法定要件，自應駁回
    其更生之聲請，爰裁定如主文。
六、至於所繳納郵務送達費 3,060元，則待本件更生聲請事件確
    定後，如尚有剩餘郵資餘額，再予檢還聲請人，附此敘明。
中    華    民    國    98    年    5    月     26    日
                  民事第三庭  法  官    徐玉玲
上為正本係照原本作成
如不服本裁定，應於裁定送達後10日內，以書狀向本院提出抗告
，並繳納抗告費新臺幣1千元
中    華    民    國    98    年    5     月    26    日
                              書記官    陳靜怡


司法院資訊處製作；財團法人民間司法改革基金會備份。
